【裁判字號】    99,台上,8256
【裁判日期】    991230
【裁判案由】    違反公職人員選舉罷免法
【裁判全文】
最高法院刑事判決            九十九年度台上字第八二五六號
上  訴  人  台灣高等法院檢察署檢察官  
被      告  羅富友
上列上訴人因被告違反公職人員選舉罷免法案件，不服台灣高等
法院中華民國九十九年九月十四日第二審判決（九十九年度選上
訴字第一四號，起訴案號：台灣基隆地方法院檢察署九十八年度
選偵字第八號、第一０號），提起上訴，本院判決如下：
    主  文
原判決撤銷，發回台灣高等法院。
    理  由 
本件原判決以公訴意旨指稱：被告羅富友係基隆市第十七屆中正
區市議員候選人，李麗英及陳吳文昌均係設籍並居住於該區之市
民及該屆中正區市議員選舉之有投票權人。被告為尋求選舉權人
之支持，遂於（一）民國九十八年十一月二十一日上午十時許，
偕其妻倪和美前往李麗英位於基隆市○○區○○路一四巷一五弄
一四號一樓住處，被告請李麗英投票支持，倪和美因接聽電話而
至屋外，嗣倪和美返回屋內，被告為使李麗英投票支持，隨即由
不知情之倪和美交付預先備妥價值新台幣（下同）五百元之茶葉
禮盒（內有大禹嶺茶葉二罐）無償贈與李麗英以換取其投票支持
。（二）同月二十四日上午十時許，被告由司機張企馥載送至陳
吳文昌位於基隆市○○區○○路一一六巷五弄二０號二樓住處，
張企馥則在樓下等待。被告要求陳吳文昌投票支持，隨即電請不
知情之司機張企馥取來預先備妥、價值亦為五百元之茶葉禮盒（
內有大禹嶺茶葉二罐）直接放在客廳以交付陳吳文昌而換取支持
及投票，惟旋遭陳吳文昌拒絕，因認被告涉犯公職人員選舉罷免
法第九十九條第一項對有投票權人行求、期約及交付賄賂，而約
使為一定投票權之行使罪嫌。經原審審理結果，以不能證明被告
犯罪，因而維持第一審諭知被告無罪之判決，駁回檢察官在第二
審之上訴；固非無見。
惟查：按修正前公職人員選舉罷免法第九十條之一第一項（修正
後為同法第九十九條第一項）之賄選罪之構成要件，以行為人主
觀上具有行賄之犯意，而約使有投票權人為投票權一定之行使或
不行使；客觀上行為人所行求、期約或交付之賄賂或不正利益可
認係約使投票權人為投票權之一定行使或不行使之對價。而上開
對價關係，在於行賄者之一方，係認知其所行求、期約或交付之
意思表示，乃為約使有投票權人為投票權一定之行使或不行使；
在受賄者之一方，亦應認知行賄者對其所行求、期約或交付之意
思表示，乃為約使其為投票權一定之行使或不行使。依卷內資料
，本件被告與其妻同往李麗英住處拜訪時，雖未隨身攜帶茶葉禮
盒一盒進入李麗英住處，而係向李麗英拜票說明競選理念，並希
望李麗英將其競選理念告知兄弟姊妹以爭取選票，嗣由被告之妻
外出攜入茶葉禮盒一盒交予李麗英，則被告交付該茶葉禮盒一盒
前，既已傳達希望李麗英支持投票予被告之意思（被告曾向李麗
英表示『希望能幫助他，讓他有機會可以為大家服務』），復於
交付茶葉禮盒一盒予李麗英時，對李麗英表示，可以泡茶給家人
喝等語，李麗英聽聞被告前述請求拜託之言論及於被告交付茶葉
禮盒後，亦有收下茶葉禮盒之行為，而其與被告素不相識，亦不
知被告之為人與參選政見，竟於被告與其短暫交談請託拉票後，
即收受被告交付之茶葉禮盒，李麗英主觀上既知被告前來目的在
尋求其投票支持，又於被告交付茶葉禮盒時允收，則是否仍不足
評價為被告與李麗英間之交付、收受間，有投票權一定行使之對
價關係？又被告於九十八年十一月二十四日上午至證人陳吳文昌
住處拜訪時，雖亦未於第一時間隨身攜帶茶葉禮盒進入陳吳文昌
住處，而係在向陳吳文昌實際為請託拉票後，旋打電話叫其司機
張企馥將茶葉禮盒取至陳吳文昌家中交付予陳吳文昌。則被告交
付該茶葉禮盒前，既已傳達希望陳吳文昌支持投票之意思，其交
付茶葉禮盒，雖未被陳吳文昌收受，但是否仍不足認其間無對價
關係？被告之行為是否亦不該當公職人員選舉罷免法第九十九條
第一項之對有投票權人行求賄賂，而約其投票權為一定之行使罪
？原判決俱未深入審究，已有可議。另依卷內資料，被告交付予
證人李麗英、陳吳文昌之茶葉禮盒，乃其於九十八年十一月十日
左右某日晚上九時許至張天福所開設之福絨商店，向張天福以二
千元之價格購買兩斤大禹嶺茶葉，分裝為四盒後取走，是其用以
交付李麗英、陳吳文昌之茶葉禮盒，每盒價格五百元，似與一般
賄選行情相當；況被告交付茶葉禮盒予李麗英、陳吳文昌之時間
分別係在九十八年十一月二十一日、九十八年十一月二十四日，
均極接近九十八年十二月五日第十七屆基隆市市議員選舉投票日
；再被告登門拜訪李麗英、陳吳文昌前，均先透過曹素霞電話確
認李麗英、陳吳文昌願受被告拜訪始行前往，並如上所述，被告
以言詞向受訪人陳述政見、尋求支持後，即致贈上開茶葉禮盒，
似此情形，能否謂被告致贈之茶葉禮盒僅屬正常之社交範圍？實
饒有再推敲研求之餘地。檢察官上訴意旨執以指摘，為有理由，
應認原判決有撤銷發回更審之原因。
據上論結，應依刑事訴訟法第三百九十七條、第四百零一條，判
決如主文。
中    華    民    國  九十九  年   十二   月   三十   日 
                      最高法院刑事第六庭
                          審判長法官  林  永  茂  
                                法官  蘇  振  堂  
                                法官  林  立  華  
                                法官  蔡  國  在  
                                法官  陳  春  秋  
本件正本證明與原本無異
                                      書  記  官  
中    華    民    國  一○○  年    一    月    三    日
                                                      v

司法院資訊處製作；財團法人民間司法改革基金會備份。
